---
title: "Disciplina de Introdução ao R"
subtitle: "Guia RMarkdown"
author: "Prof. Dr. Márlon de Castro Vasconcelos"
date: "3/10/2022"
output:
  pdf_document: default
  html_document: default

---

***

```{}
Pessoas, acabei por deletar o arquivo da nossa aula do RMarkdown. Pesso desculpas por isso.

Dito isso, eu organizarei melhor, dentro do que vimos, esse arquivo de guia.

Ainda, aquí é o básico para que possam criar arquivos para colegas, orientadores e dessa disciplina.
```
<br>

# YAML - (*Yet Another Markup Language*)

<br> 
O YAML é o "cabeçalho", são os metadados do arquivo .rmd. É nele
que colocamos os dados de Título, Autoria, data e configurações de saída
de arquivo, como HTML, WORD, PDF, etc. Ele é delimitado por três hífens
---, tanto na parte superior quanto inferior. <br>

```{}
    ---
    title: "Arquivo_Disciplina"
    author: "Marlon"
    date: "3/10/2022"
    output: html_document
    ---
```
<br> 
Uma configuração interssante para se ter no YAML, é gerar a data de
forma automática. Para isso fazemos assim: <br>

```{}
    ---
    title: "Arquivo_Disciplina"
    author: "Marlon"
    date: "`r format(Sys.time(), '%d %B, %Y')`"
    output: html_document
    ---
```
<br> Agora sempre que o arquivo for gerado ele sairá com a data
automáticamente. Lindo né? <br> Até aqui percebam duas coias:

1.  Usei a estrutra de três crases antes de uma {} e três crases depois para criar uma caixa. É a mesma estrura para o chunk, mas sem a idicação do *`R`* nela.
2.  Usei `<br>` para deixar uma linha de espaço entre um texto e outro,assim, temos nossos parágrafos. <br> <br>

\newpage

# Corpo do texto

<br> O `#` que usamos como comentários no *`R`*, só funcionará assim,
dentro de um ***Chunk***. Quando num corpo de texto, ele funcionará para
indicar Títulos e sub-títulos. <br>
```{}
    # Título 1
    ## Título 2
    ### Título 3

    O n° de # indicará o nível do título e sub-título.
```
<br>

# Título 1

## Título 2

### Título 3


## Separando os parágrafos

<br> Escrevemos normalmente o nosso texto. Para criar um novo parágrafo,
ao final do texto demos um `ENTER`, deixamos uma linha em branco `<br>`,
ou com outro `ENTER`. Se ao final do parágrafo nao dermos o `ENTER`, a
proxíma escrita continuará como sendo o mesmo parágrafo.

ex.: blábláblá blábláblá blábláblá blábláblá blábláblá blábláblá
blábláblá blábláblá. Aqui dei `ENTER` e não deixe uma linha separando.

ex.: blábláblá blábláblá blábláblá blábláblá blábláblá

blábláblá blábláblá blábláblá. <br>

## Marcações Especiais

<br>

```{r}
# Sobrescrito: R^2^
# Subscrito: H~2~SO~4~
# Itálico: *palavra*
# Negrito: **palavra**
# Itálico + Negrito: ***palavra***
```

R^2^ <br> H~2~SO~4~ <br> *palavra* <br> **palavra** <br> ***palavra***
<br> Listas Ordenadas

```{}
    1. Item
    2. Item
    3. Item
       + 3.1. Item
       + 3.2. Item
         + 3.2.1. Item

    Veja que nos sub-ítens, usei o + antes.
```
<br>

1.  Item

2.  Item

3.  Item

    + 3.1. Item

    + 3.2. Item

        + 3.2.1. Item 
<br>

## Inserindo uma Imagem de arquivo

<br> Para inserir uma imagem é necessário por o caminho ***PATH*** do
arquivo no seu computador. É importante que o caminho não contenha nomes
duplos, mas se houver use o _ entre as palavras, e caracteres
especiais. <br>

```{r}
# ! [Descrição da Figura/Imagem] (c://R//Disciplina_R_FZB/arquivo.estenção)
```

<br>
<center>

![Exemplo de
Figura](/Users/marlondecastrovasconcelos/Pictures/UergsVerdeVertical.png){width="10cm"}

<center>

## Inserindo um link da internet
<br>
Pra inserir links da internet fora do texto colocamos o link entre os sinais de < e >. 

<https://www.sciencedirect.com/science/article/pii/S0301479722001025>

<br>
Para por no meio do texto usamos assim: o que quer escrever entre colchetes, e o linque entre parênteses.
<br>
[Veja o artigo tal.](https://www.sciencedirect.com/science/article/pii/S0301479722001025)

\newpage

# Chunks: (*Escrevendo nossos códigos*)

<br> Os chunks são os locais onde escrevemos nossos códigos/comandos
para que gerem os resultados em *`R`* (no nosso caso). `{r}`.

```{r}
# Criando um chunck

# ``` {r}
#
# ```

# Escrevemos nossos códigos aqui.
c <- seq(1:10)
c
# Para sair do Chunk, demos um enter depois de ``` no fim.
```

<br>

## Configurações do Chunk
<br>
[Temos várias configurações](https://www.rstudio.com/wp-content/uploads/2015/03/rmarkdown-reference.pdf), nesse link vocês acharam várias dicas sobre ```RMarkdown```, inclusive as configurações de Chunks.

É comum fazer uma caonfiguração geral do Chunk no ínicio do documento, e precisando, especificar uma configuraçao diferente em um chunk em específico.
<br>

### Configuração "Geral"
<br>
```{r , warning = FALSE, highlight = TRUE}

# Para RESULTADOS:
# echo: Se FALSE, não será exibido o código
# results: Se 'hide' o resultado não será mostrado. Normalmente uso para o chunk que carrega os pacotes que uso.
# message: Se FALSE, não será mostrada nenhuma mensagem gerada pelo código
# warning: Se FALSE, não serão mostrados os avisos.

# Para o CÓDIGO:
# eval: Se FALSE, não será "lido" o código, ou seja, ele aparece, mas não haverá nenhum resultado.

# Para DECORAÇÃO:
# tidy: se TRUE, o knitr organizará os pedaços de código para exibição com a função tidy_source() no pacote formatR.
# highlight: Se TRUE, o código ficará destacado.

# Para FIGURAS:
# fig.align: Alinhamento do plot. 'center', 'left', 'rigth'...
# fig.dim: Dimenção do plot, usando junto com c(); c(largura,altura).
# dpi: Resolução do plot
# fig.ext: Extensão, .png, .jpeg, .tiff, etc
# fig.cap= Legenda do plot.
#------------------------
#------------------------
# Usamos assim:
# {r, echo = FALSE, warning = FALSE, highlight = TRUE}
# Brinque um pouco com essas configurações
```
<br>

### Configuração para um plot
<br>

```{r fig.align='center', fig.cap="Figura1"}
# {r fig.align='center', fig.cap="Figura 1"}

ggpubr::ggscatter(mtcars, x = "hp", y = "mpg", color = "vs", xlab = "Potência", ylab = "Milhas por galão")
```
<br>
<br>

\newpage

# Links 
<br>
[R Markdown::CHEAT SHEET](https://ethz.ch/content/dam/ethz/special-interest/math/statistics/sfs/Education/Advanced%20Studies%20in%20Applied%20Statistics/course-material-1719/Datenanalyse/rmarkdown-2.pdf)
<br>
[5 truques em RMarkdown](https://analisemacro.com.br/data-science/dicas-de-rstats/hackeando-o-r-5-truques-do-rmarkdown/)
<br>
[R Markdown cookbook](https://bookdown.org/yihui/rmarkdown-cookbook/)
<br>
[Escrevendo sua dissertação em R Markdown](https://ourcodingclub.github.io/tutorials/rmarkdown-dissertation/)
<br>
[Canal do Zurubabel](https://www.youtube.com/c/Zurubabel/search)
<br>
